【裁判字號】    98,交聲,1155
【裁判日期】    981030
【裁判案由】    聲明異議
【裁判全文】
臺灣臺南地方法院交通事件裁定        98年度交聲字第1155號
移送機關    交通部公路總局嘉義區監理所臺南監理站
異議人即
受處分人    甲○○
上列異議人即受處分人因違反道路交通管理處罰條例案件，對於
交通部公路總局嘉義區監理所臺南監理站民國98年8 月21日所為
之裁決處分（處分案號：嘉監南字第裁74-1D0000000號），聲明
異議，本院裁定如下：
    主  文
原處分撤銷。
甲○○不罰。
    理  由
一、原處分意旨略以：受處分人即異議人甲○○（下稱異議人）
    所有車牌號碼5W-4456 號自用小客車，於民國97年10月23日
    15時37分許，在桃園市○○路收費停車處所停車，經催繳後
    仍未依規定於期限內繳費，經桃園縣政府逕行舉發，嗣經移
    送機關即交通部公路總局嘉義區監理所臺南監理站以其違規
    事實明確，依道路交通管理處罰條例第56條第2 項裁處罰鍰
    新臺幣（下同）300 元等語。
二、本件聲明異議意旨略以：異議人係居住在臺南縣仁德鄉，活
    動範圍皆在臺南縣，所有之上開自小客車已於97年9 月19日
    向交通部公路總局嘉義區監理所臺南監理站辦理車牌註銷登
    記。本件違規行為實非異議人所為，為此聲明異議，請求撤
    銷原處分等語。
三、按汽車駕駛人在道路收費停車處所停車，未依規定繳費，主
    管機關應書面通知駕駛人於7 日內補繳，並收取必要之工本
    費用，逾期再不繳納，處300 元罰鍰，道路交通管理處罰條
    例第56條第2 項定有明文。
四、經查：
(一)異議人所有之車牌號碼5W-4456號自用小客車，於97年10月
    23日15時37分，在桃園市○○路路收費停車處所停車，經催
    繳後仍未依規定於期限內繳費，經桃園縣政府逕行舉發等情
    ，有桃園縣政府98年2 月12日桃交路停字第1D0000000 號舉
    發違反道路交通管理事件通知單、交通部公路總局嘉義區監
    理所臺南監理站麻監裁罰字第裁74-1D0000000號違反道路交
    通管理事件裁決書各1 紙附卷可稽。
(二)然關於車輛買賣交易，一般民眾仍習慣採行收取車款後隨即
    交付車輛之交易模式，少有簽約行為，俟日後發現受讓人未
    依其約定辦妥過戶登記時，又因缺乏詳細之受讓人資料，致
    使該車衍生之牌照稅、燃料費及違章罰鍰等款項仍然歸責於
    舊車主，對於上述情形，公路監理機關長久以來大都以較簡
    便之登報催告或檢附存證信函等方式辦理拒不過戶註銷。又
    衡諸常情，車輛駕駛人為避免造成自己使用車輛之不便利，
    若果非該車輛確已處分而未能完成過戶行政手續，實不可能
    將自己使用中之車輛註銷，徒增使用之困擾。而本件異議人
    主張其所有之5W-4456 號自小客車於97年9 月19日檢具登報
    催辦過戶之資料辦理拒不過戶註銷登記，此有汽（機）車各
    項異動登記書（拒不過戶註銷）及汽車車籍查詢表各1 紙在
    卷可按，足見異議人確於97年9 月19日已辦理上開車牌之註
    銷登記一節，應非子虛。綜此，本件違規事件發生時間既在
    異議人於97年9 月19日辦理拒不過戶註銷之後，且無積極之
    證據證明異議人仍駕駛懸掛上開車牌之自小客車，於前揭道
    路收費停車處所停車，自難認異議人為本件違規事件中該車
    輛之所有人及實際駕駛人。
(三)末依道路交通管理處罰條例第7 條之2 、道路交通管理處罰
    條例第85條第1 項及違反道路交通管理事件統一裁罰基準及
    處理細則第36條之規定，如係逕行舉發之情形，應按已查明
    之資料，由舉發機關送達被通知人即汽車所有人，再由汽車
    所有人依通知單之應到案日期前到案，並告知違規駕駛人之
    姓名等資料，處罰機關應另行通知違規駕駛人到案依法處理
    ，逾應到案日期，處罰機關始得依上揭規定處罰該汽車所有
    人。換言之，對於違反道路交通管理處罰條例行為之處罰，
    原則上應處罰汽車駕駛人，而例外如有應可歸責於車輛所有
    人之情形下，始得處罰車輛所有人。然上開所指之「汽車所
    有人」，並非專指車籍資料上所登記之車主，而係指該車輛
    於違規當時之真正所有權人，蓋車籍資料僅係監理機關對於
    車輛管理之行政登記事項，車籍資料上之車主名稱登記，雖
    可據以作為該車所有人之判斷依據，然該車籍資料所登記之
    車主，並非當然即為民法上之真正所有權人，實際上仍應依
    照民法上動產所有權歸屬之相關規定加以判斷，而非絕對以
    車籍資料上登記之車主，為認定車輛所有權人之唯一標準。
    準此，異議人業於本件違規行為發生前即將上開自小客車交
    付他人，且經向主管機關辦理拒不過戶註銷登記在案，則本
    件違規行為時，異議人並非上開自小客車之實際所有人或登
    記所有人，已如前述。則依前揭逕行舉發之規定，舉發單位
    既可依此查知異議人已非上開自小客車登記所有人，異議人
    不僅因此難認有何可歸責之情，且舉發單位亦不得以其為舉
    發對象，故異議人並非應受歸責之對象至明。
五、綜上所述，既無證據足資證明本件違規行為時，異議人為前
    揭自小客車之所有人，或係實際駕駛人，移送機關未察，仍
    以原處分對異議人予以裁罰，於法即有未合，自應由本院裁
    定將原處分撤銷，另為異議人不罰之諭知，以資適法。
六、據上論斷，應依道路交通管理處罰條例第87條第2 項、道路
    交通案件處理辦法第20條前段，裁定如主文。
中    華    民    國    98    年    10    月    30    日
                        交通法庭  法  官  鄭燕璘
以上正本證明與原本無異。
如不服本裁定應於送達後5日內向本院提出抗告狀（應附繕本）
。
                                  書記官  蔡明峰
中    華    民    國    98    年    10    月    30    日


司法院資訊處製作；財團法人民間司法改革基金會備份。
